臺灣高等法院民事判決
109年度上易字第486號
上  訴  人  陳麗華  


訴訟代理人  陳玫杏律師（法扶律師）  
上  訴  人  陳璽瑄  

被 上訴 人  李雨芬  
上列當事人間請求塗銷不動產所有權移轉登記等事件，上訴人對
於中華民國109年3月17日臺灣臺北地方法院108年度訴字第1623
號第一審判決提起上訴，本院於109年12月8日言詞辯論終結，判
決如下：
    主      文
上訴駁回。
第二審訴訟費用由上訴人負擔。
    事實及理由
被上訴人於原審起訴及本院主張：伊於民國（下同）105年7月5
  日參加上訴人陳麗華之互助會，因陳麗華未給付合會會款，伊
  乃向原法院簡易庭起訴，該院於107年11月29日以107年度店簡
  字第1299號民事判決判命陳麗華應給付伊新臺幣（下同）54萬
  5,400元本息，詎陳麗華不服提起上訴後，竟於107年12月7日
  與其妹即訴外人陳麗卿之女即上訴人陳璽瑄簽訂土地所有權買
  賣移轉契約書及建築改良物所有權買賣移轉契約書，並於107
  年12月19日以買賣為原因，由陳麗華將如附表所示不動產（下
  稱系爭不動產）之所有權移轉登記予陳璽瑄所有。此舉足以減
  少陳麗華之責任財產，陳麗華復無其他財產足資清償，自有害
  於伊之債權。爰依民法第244條第1、2、4項規定，求為命撤銷
  上訴人間就系爭不動產所為之買賣行為及所有權移轉登記行為
  ，復依民法第244條第4項之規定，請求陳璽瑄應塗銷系爭不動
  產所有權移轉登記，回復登記為陳麗華所有。並聲明：㈠上訴
  人間就系爭不動產，於107年12月7日所為之買賣行為，及107
  年12月19日所為之所有權移轉行為，均應予撤銷；㈡陳璽瑄應
  將系爭不動產，於107年12月19日以買賣為原因所為之所有權
  移轉登記予以塗銷，回復登記為陳麗華所有。
上訴人方面：
㈠陳麗華則以：
⒈系爭不動產係陳麗卿於97年4月23日出資購買，因當時陳麗卿與配偶生意失敗，信用不良，故最早原商議由陳麗卿大伯之女陳沛妤出名為買受人，後因陳沛妤亦需購屋，乃改由伊小弟陳明銓為登記名義人，復因陳麗卿亟需資金周轉，陳明銓經常前往大陸經商，方借名登記至伊名下。陳麗卿購買系爭不動產迄今12年半，均由陳麗卿一家人居住，並由其管理使用收益處分，伊前向合作金庫商業銀行股份有限公司（下稱合庫銀行）申請貸款，並設定最高限額抵押權560萬元，實係代陳麗卿辦理，貸得之款項亦交與陳麗卿使用，並由陳麗卿自行繳納貸款、保管貸款專戶存簿，系爭不動產之權狀亦由陳麗卿持有，伊並未出資購買系爭不動產，僅係借名登記於伊名下。104年後陳麗卿曾多次表示希望將系爭不動產返還登記至陳璽瑄名下，然因無力清償貸款，且銀行不同意貸款予陳璽瑄，以致遲未進行。至107年8月間渠等方知悉僅需辦理所有權移轉登記，不需處理轉貸問題，遂將系爭不動產移轉登記為陳璽瑄所有，惟此舉並無減損伊自身財產，亦非為逃避積欠被上訴人之互助會會款債務所為。 　
⒉陳璽瑄以債權作價向伊購買系爭不動產，即伊將系爭不動產移
  轉予陳璽瑄係代物清償，為有償契約。伊與陳璽瑄為買賣行為
  時，客觀上並無損害伊債權人之權利，主觀上亦無明知其行為
  有損害於伊債權人之權利。陳璽瑄承擔系爭不動產第一、二順
  位抵押債務加上自己之抵押權債權，買受系爭不動產，並清償
  第一、二順位抵押權人之債務，顯不影響伊之總資力，更未損
  害被上訴人之權利。系爭不動產確為陳麗卿所有而僅與伊成立
  借名登記契約，原判決謂伊無償借用陳麗卿使用系爭不動產係
  基於姊妹之情相互資助云云，乃未經調查自行推論，顯與事實
  不符。故系爭不動產與被上訴人之債權無涉，即不得為被上訴
  人債權執行名義執行之標的等語，資為抗辯。　
㈡陳璽瑄則以：系爭不動產係伊父母出資購買，且由伊等裝潢並
  支付相關費用後居住使用，陳麗華從未負擔系爭不動產之任何
  費用，實係因伊父母生意失敗、信用破產，乃借名登記在陳麗
  華名下，伊等後來向合庫銀行貸款之本息多年來亦均由陳麗卿
  和伊繳納。自104年間起陳麗卿即多次表示希望將系爭不動產
  過戶至伊名下，然均未能如願。於107年間系爭不動產因陳麗
  華積欠訴外人蔡德雯借款未清償而遭查封，伊遂更積極詢問過
  戶系爭不動產之方法，此與陳麗華積欠被上訴人之會款債務無
  涉。又107年間陳麗華欲以系爭不動產設定抵押權向訴外人陳
  清豊借款時，亦有徵求陳麗卿之同意，足見陳麗卿方為系爭不
  動產之所有人。且伊早已於107年8月2日就系爭不動產辦理設
  定第三順位抵押權，嗣伊經由買賣揹胎加上伊多年來對陳麗華
  之債權，全部轉為買賣價金，作價買受系爭不動產，是伊與陳
  麗華間為有償買賣等語，資為抗辯。 
原審就被上訴人之請求，判決被上訴人全部勝訴，上訴人不服
  ，提起上訴，並聲明：㈠原判決廢棄；㈡被上訴人在第一審之訴
  駁回。被上訴人則為答辯聲明：上訴駁回。
兩造所不爭執之事項：
㈠被上訴人於105年7月5日參加陳麗華之互助會，因陳麗華未給付
  合會會款，被上訴人向原法院簡易庭起訴後，該院於107年 11
  月29日以107年度店簡字第1299號民事判決判命陳麗華應給付
  被上訴人54萬5,400元本息，陳麗華不服提起上訴，經原法院
  於108年5月1日以108年度簡上字第60號駁回其上訴確定（見原
  審卷一第287-295頁）。
㈡被上訴人執前揭第一審判決，向原法院民事執行處聲請對陳麗
  華為假執行，經該院以107年度司執字第130382號執行事件執
  行之結果，除對第三人簡單便當核發移轉命令外，查無其他可
  供執行之財產（見原審卷一第27-31頁之107年度店簡字第1299
  號民事判決）。
㈢系爭不動產之權利變動如下（見原審卷一第63-67頁之異動索引
  ）：
⒈系爭不動產於97年10月2日以買賣為原因，移轉登記予陳麗華之
  弟陳明銓所有。
⒉系爭不動產於97年11月26日以買賣為原因，由原所有人陳明銓
  移轉登記予陳麗華所有。
⒊系爭不動產於97年11月26日設定564萬元之最高限額抵押權予合
  庫銀行（見原審卷一第33-39、55-61頁之建物及土地登記謄本
  ）。
⒋系爭不動產於106年9月21日為查封登記。
⒌系爭不動產於107年5月29日塗銷查封登記。
⒍系爭不動產於107年5月31日設定80萬元之最高限額抵押權予陳
  清豊（見原審卷一第33-39、55-61頁之建物及土地登記謄本）
  。
⒎系爭不動產於107年8月2日設定500萬元之最高限額抵押權予陳
  璽瑄（更名前為陳玟伶，見原審卷一第33-39、55-61頁之建物
  及土地登記謄本，本院卷之上證3之土地登記申請書、普通抵
  押權契約書）。
⒏陳麗華與陳璽瑄於107年12月7日簽訂土地所有權買賣移轉契約
  書及建築改良物所有權買賣移轉契約書，並於107年12月19日
  以買賣為原因，由陳麗華將系爭不動產之所有權移轉登記予陳
  璽瑄所有（見原審卷一第69-83頁之土地登記申請書、土地所
  有權買賣移轉契約書及建築改良物所有權買賣移轉契約書）。
㈣陳麗卿、陳麗華為姐妹，陳璽瑄為陳麗卿之女。
㈤陳麗華原每月收入為2萬8,000元，名下無其他財產，現以打零
  工維生，收入不確定（見原審卷一第177頁）。
本件之爭點：㈠系爭不動產是否為陳麗卿所出資購買？其與陳麗
  華是否就系爭不動產成立借名登記契約？㈡陳璽瑄受讓系爭不
  動產係無償或有償？如係有償，陳璽瑄於行為時是否知其行為
  有損害於陳麗華之債權人之權利？㈢被上訴人依民法第244條第
  1項、第2項、第4項之規定，聲請撤銷上訴人間就系爭不動產
  所為之買賣債權行為及所有權移轉之物權行為，及依民法第24
  4條第4項之規定，請求陳璽瑄塗銷系爭不動產所有權移轉登記
  ，回復為陳麗華所有，是否理由？茲分別析述如下： 
㈠上訴人抗辯陳麗華與陳麗卿間就系爭不動產成立借名契約，為
  無理由：
⒈按稱「借名登記」者，謂當事人約定一方將自己之財產以他方
  名義登記，而仍由自己管理、使用、處分，他方允就該財產為
  出名登記之契約，倘其內容不違反強制禁止規定或公序良俗者
  ，應承認其法律效力（最高法院99年度台上字第2448號判決意
  旨參照）。借名登記為契約之一種，當事人互相表示意思一致
  ，即能成立（最高法院102年度台上字第1233號判決意旨參照
  ）。又主張法律關係存在之當事人，須就該法律關係發生所須
  具備之特別要件，負舉證之責任。而此特別要件之具備，苟能
  證明間接事實並據此推認要件事實雖無不可，並不以直接證明
  者為限，惟此經證明之間接事實與要件事實間，須依經驗法則
  足以推認其因果關係存在者，始克當之。倘負舉證責任之一方
  所證明之間接事實，尚不足以推認要件事實，縱不負舉證責任
  之一方就其主張之事實不能證明或陳述不明、或其舉證猶有疵
  累，仍難認負舉證責任之一方已盡其舉證責任，自不得為其有
  利之認定（最高法院91年台上字第1613號判決意旨參照）。查
  系爭不動產原登記為陳麗華所有，於107年12月19日以買賣為
  原因，移轉登記為陳璽瑄所有（見不爭執事項㈢），而上訴人
  抗辯系爭不動產為陳麗卿所有，借用陳麗華之名義登記，其等
  始為上開所有權之移轉登記云云，被上訴人否認陳麗卿與陳麗
  華間存有借名登記契約，依上說明，上訴人應先就陳麗卿與陳
  麗華間就系爭不動產存在借名登記契約之事實負舉證責任。
⒉經查：
⑴陳麗華、陳璽瑄、證人陳麗卿、證人即信義房屋仲介陳大欣等
  人分別於原審陳述如下：　
①陳麗華陳稱：房子從頭到尾都不是伊的，當時伊妹妹跟妹夫因
  為信用破產生意失敗，只有伊信用可以貸款，所以以伊名義買
  ，銀行都知道貸款是妹妹在繳（見原審卷一第175頁）；將系
  爭不動產移轉給陳璽瑄沒有收取任何對價，伊本來就有欠他們
  錢，系爭不動產本來就是他們的等語（見原審卷一第231-232
  頁）。
②陳璽瑄陳稱：系爭不動產會登記在伊名下，是因為伊長大有能
  力，才把名字換給伊，買屋都是媽媽陳麗卿在付錢，系爭不動
  產是伊跟媽媽在住，我們買屋到現在都沒有搬離，系爭不動產
  一開始是爸爸以伊堂姐名義買，當時伊才16歲，堂姐後來自己
  要買屋銀行無法讓她貸款，所以才借用陳麗華名義，雖然貸款
  是陳麗華名義，但錢都是媽媽在繳（見原審卷一第175-176頁
  ）；陳麗華本來就有欠我們錢，因為她沒有錢；因為沒有別的
  原因可以登記，是以抵銷陳麗華對我們的債務作為對價，將房
  子登記回來給我們，房子是我們的沒錯，但不知道有何其他原
  因可登記（見原審卷一第232頁）；之前沒有過戶，是因為伊
  沒有錢交付稅金，過戶是伊母親要求，因為房子是伊父母買的
  ，借名登記在伊名下，伊母親與陳麗華有無借貸，伊不清楚她
  們姐妹間事情等語（見原審卷二第67頁）。
③陳麗卿證稱：97年4月23日簽訂之不動產買賣契約，伊是買方，
  是以現金買，因當初伊信用有瑕疵，房屋被拍賣，故借用陳沛
  妤名字，第一次拿10萬元給仲介斡旋金，剩下再付給代書，繳
  款方式有的是匯款至李貴一帳戶，有的是現金給代書，400萬
  元交清後才過戶；97年11月26日向合庫銀行貸款，是因為買賣
  後，尚未登記前，因伊要辦理貸款，所以在契約上又約定97年
  9月15日雙方同意登記名義人為伊弟弟陳明銓，他常去大陸，
  他太太不同意讓伊用他的名字去辦理貸款，所以伊就登記給陳
  麗華，簽訂買賣契約後，在過戶前，就已經將全部價金繳清，
  都是用現金；會向合庫銀行貸款，是因為房屋老舊，需要裝潢
  ，且伊先生說可以貸一點錢出來之後可以用，當時我們身上都
  沒有現金，貸款出來的470萬元，要負擔裝潢費，還有先生沒
  有工作，需要生活費用、醫藥費，從合庫銀行貸款出來的，都
  是用在我們身上，伊用做生意賺的錢，用現金支付貸款，目前
  貸款尚有300餘萬元；當初因有住屋需求，才買系爭不動產，
  從買到現在都是伊、先生和兩個小孩居住，房屋稅、地價稅、
  水電、瓦斯費等都是伊處理（見原審卷一第372-378頁）；陳
  麗華曾經跟伊先生借錢過，我們之間曾經互相借過錢，會要求
  將系爭不動產過戶至陳璽瑄名下，是因為陳麗華有欠伊大姐女
  兒蔡德雯錢，陳麗華還不出錢來，蔡德雯去聲請查封系爭不動
  產，伊因為害怕，才要求過戶等語（見原審卷二第67-68頁）
  。　
④證人陳大欣證稱：陳麗卿及陳璽瑄是做早餐店，伊因去吃早餐
  認識陳麗卿，107年中秋節前她們說中正路房子要賣，當時調
  出資料後，發現是登記在陳麗華名下，陳麗華另有一間安康路
  房子說也要賣，兩間房子都是登記在陳麗華名下，安康路的房
  子委託要找陳麗華，中正路的房子委託就要找陳麗卿、陳璽瑄
  ，中正路伊在賣時，都是陳麗卿、陳璽瑄在住，伊拿鑰匙也是
  跟陳麗卿拿，陳麗卿要賣房子，好像是說房子過戶不回來，有
  很多事情可能是家裡的事情，她不願意跟伊說，我有說既然是
  借名登記，為何不把房子過回來，但是她們不說原因，大約於
  中秋節左右，有客戶出價，有約到信義房屋的代書事務所談，
  但是價格沒談好，陳麗卿不答應，都是陳麗卿回答價錢問題，
  當時登記名義人其實是姐姐，但都是陳麗卿在作決定，她有說
  價錢談好，就會請姐姐出來簽；安康路的房子簽完委託半個月
  就賣出，價錢是陳麗華決定的；陳璽瑄就系爭不動產設定抵押
  權，是伊建議的，因為她說過戶不回來，因為該房屋及安康路
  的房屋都有一位陳先生設定抵押權，所以伊建議設定下一順位
  的抵押權以保障陳麗卿對陳麗華的債權，是以房子過不回來的
  前提去建議她們，陳璽瑄設定的話就是聽伊的建議做的，伊知
  道系爭不動產於107年12月移轉過戶給陳璽瑄，因陳麗卿跟伊
  借錢要繳納土地增值稅移轉的費用，約10幾萬元，因詢問代書
  說辦理移轉過戶不論原因關係為何，就伊所知買賣、贈與、借
  名登記，都需要繳納土地增值稅及相關稅費；陳麗華將安康路
  房屋賣出後，因系爭不動產仍登記在陳麗華名下，伊建議她將
  戶籍登記在系爭不動產之中正路，可以節省地價稅及房屋稅，
  以自用住宅及自用稅率計算；伊只知道系爭不動產過戶不回來
  ，但詳細原因伊不清楚，陳麗卿有提到過貸款沒有辦法換人（
  見原審卷第360-364頁）。
⑵上訴人及陳麗卿前揭陳述固均陳稱系爭不動產係陳麗卿出資購
  買云云，然觀之97年4月23日簽訂之不動產買賣契約書、借屋
  裝修同意書、交屋費用結算明細表等內容（見原審卷一第185-
  191、419-426頁），系爭不動產之買受人為陳沛妤，陳麗卿僅
  係陳沛妤之代理人，買賣雙方並於同日簽訂借屋裝修同意書，
  出賣人同意於97年4月23日將系爭不動產借與買受人並交付鑰
  匙，供買受人先行內部裝修使用，嗣買賣雙方再於97年9月15
  日指定登記名義人為陳明銓（即陳麗華之弟），價金400萬元
  之付款方式為：第1期款於97年4月23日分別以現金10萬元及中
  國信託銀行北新分行票面金額80萬元之支票繳納兌現，尾款31
  0萬元則於97年10月7日以現金10萬元、及匯款300萬元至大漢
  和風不動產經紀有限公司之方式繳納等情，雖可證明陳麗卿曾
  以買受人陳沛妤之代理人身分參與系爭不動產之買賣，但上訴
  人既未能舉證證明系爭不動產為陳麗卿所出資購買，本院自無
  法憑此推論系爭不動產之實際買受人為陳麗卿而非陳沛妤。且
  系爭不動產於97年10月2日移轉登記為前揭買賣契約指定登記
  名義人陳明銓所有後，旋於97年11月26日以買賣為原因，移轉
  登記為陳麗華所有（見不爭執事項㈢），則在上訴人無法證明
  系爭不動產為陳麗卿所出資購買之情形下，本院亦無法由前揭
  所有權登記之變動情形，推論系爭不動產於97年11月26日由陳
  明銓移轉登記為陳麗華所有時，陳麗華與陳麗卿間就系爭不動
  產有借名登記之意思表示合致。
⑶依上訴人及陳麗卿等人上開陳述觀之，系爭不動產購入後，係
  由陳麗卿夫妻及包括陳璽瑄在內之小孩居住，其貸款、水電、
  瓦斯費用及相關稅款等均係由陳麗卿繳納，並提出合庫銀行存
  款憑條、放款繳款存根、欣欣天然氣股份有限公司用戶安裝瓦
  斯器材作業記帳單、玉山銀行匯款申請書、欣欣天然氣股份有
  限公司管線裝置登記表暨聲明書、用戶服務作業單等為證（見
  原審卷一第193-203、221-225頁，卷二第29-34、39-45頁）。
  惟縱認系爭不動產購入後確係由陳麗卿一家人居住，但其等居
  住系爭不動產之緣由，究係本於借名登記、租賃、使用借貸或
  係其他法律關係，均屬未定，自應由上訴人舉證證明之，且系
  爭不動產因係陳麗卿一家人居住，則因系爭不動產所產生之前
  揭費用，由實際居住之陳麗卿一家繳納，亦與常情無違，自無
  從以其等繳納前揭費用之事實，推論其等居住系爭不動產之法
  律上原因為何？是本院尚難僅憑系爭不動產為陳麗卿一家居住
  及其等繳納前揭費用之事實，推論系爭不動產於97年11月26日
  由陳明銓移轉登記為陳麗華所有時，陳麗華與陳麗卿間就系爭
  不動產有借名登記之意思表示合致。
⑷至上訴人所提通訊軟體對話截圖、新北市新店區調解委員會調
  解書、切結書等為證（見原審卷一第205-215、275頁，卷二第
  49-54頁），及證人陳大欣前揭證述之內容，僅得證明陳璽瑄
  因系爭不動產問題曾求助於他人或陳大欣，陳璽瑄及其母陳麗
  卿曾協助處理陳麗華之債務，亦曾委託陳大欣代為出售系爭不
  動產等情，但前揭事實均不足以證明系爭不動產於97年11月26
  日由陳明銓移轉登記為陳麗華所有時，陳麗華與陳麗卿間就系
  爭不動產有借名登記之意思表示合致，佐以系爭不動產登記為
  陳麗華所有後，其除向合庫銀行設定抵押貸款後，陳麗華復為
  向陳清豊借款之擔保，亦於107年5月31日設定80萬元之最高限
  額抵押權予陳清豊（見不爭執事項㈢），是陳麗華就系爭不動
  產既有為自己利益之處分行為，益證上訴人抗辯陳麗華與陳麗
  卿間就系爭不動產有借名登記契約為不可採。
⑸從而，上訴人抗辯陳麗華與陳麗卿間就系爭不動產成立借名契
  約，揆諸首揭說明，其等自應就借名登記契約之存在，負舉證
  之責。惟上訴人所舉之前揭證據，至多僅能證明陳麗卿曾以買
  受人陳沛妤之代理人身分參與系爭不動產之買賣過程，系爭不
  動產購入後係由陳麗卿一家人居住，貸款、水電、瓦斯費用及
  相關稅款等均由其等繳納等間接事實為真正，然衡諸陳麗華與
  陳麗卿為姐妹，登記為陳麗華所有之系爭不動產供陳麗卿一家
  人居住之原因原屬多端，因此，其等間將系爭不動產提供陳麗
  卿一家人居住，並由其等繳納相關費用，究係基於其等間之借
  名登記契約、或租賃、或使用借貸等法律關係仍屬不明，且由
  上開間接事實，亦不足推認系爭不動產於97年11月26日由陳明
  銓移轉登記為陳麗華所有時，陳麗華與陳麗卿間就系爭不動產
  有借名登記之意思表示合致，而使本院形成其等間就系爭不動
  產之移轉登記有成立借名登記契約之心證。則上訴人抗辯陳麗
  華與陳麗卿間就系爭不動產成立借名契約云云，洵屬無據。
㈡陳璽瑄係無償受讓系爭不動產：
⒈依前揭陳麗華陳稱：將系爭不動產移轉給陳璽瑄沒有收取任何
  對價等語；陳璽瑄陳稱：過戶是伊母親要求，因為房子是伊父
  母買的，借名登記在伊名下，伊母親與陳麗華有無借貸，伊不
  清楚她們姐妹間事情；陳麗卿證稱：陳麗華曾經跟伊先生借錢
  過，我們之間曾經互相借過錢，會要求將系爭不動產過戶至陳
  璽瑄名下，是因為陳麗華有欠伊大姐女兒蔡德雯錢，陳麗華還
  不出錢來，蔡德雯去聲請查封系爭不動產，伊因為害怕，才要
  求過戶等語，暨上訴人及陳麗卿迭於原審陳稱陳麗華與陳麗卿
  間就系爭不動產成立借名契約，系爭不動產移轉登記予陳璽瑄
  時，陳璽瑄並未實際支付任何之款項予陳麗華等情觀之，堪認
  陳麗華陳稱：將系爭不動產移轉給陳璽瑄沒有收取任何對價一
  節，應為可採。
⒉雖上訴人於本院審理時，抗辯：陳璽瑄對陳麗華有1,007萬5,99
  6元債權，並以其中850萬元之債權作價買受系爭不動產云云，
  惟查：
⑴上訴人抗辯系爭不動產實為陳麗卿所有，但因多年來不知可以
  何種方式將系爭不動產移轉登記回來，陳璽瑄為確保自己債權
  ，於107年8月2日與陳麗華結算共有借款至少480萬元，並經人
  建議設定第三順位最高限額抵押權500萬元云云，並提出匯款
  單、取款憑條等為憑（見本院卷第203-205頁）。然證人陳大
  欣前揭證述：陳璽瑄就系爭不動產設定抵押權，是伊建議的，
  因為她說過戶不回來，因為該房屋及安康路的房屋都有一位陳
  先生設定抵押權，所以伊建議設定下一順位的抵押權以保障陳
  麗卿對陳麗華的債權，是以房子過不回來的前提去建議她們，
  陳璽瑄設定的話就是聽伊的建議做的等內容觀之，設定系爭50
  0萬元抵押權之目的似乎係為擔保陳麗卿對陳麗華的債權，惟
  依陳麗卿於原審到庭證述之內容，並無法證明陳麗卿對陳麗華
  有500萬元之債權存在。且依上訴人所提出之匯款單及取款憑
  條所示，亦僅能證明陳麗卿曾分別於94年5月11日、94年7月5
  日各匯款280萬元、100萬元至陳麗華之帳戶，但款項之交付原
  因多端，另上訴人所舉之郵局客戶歷史交易清單（見本院卷第
  307-310頁），亦無從證明陳麗華多年來有陸續向陳璽瑄以現
  金借款約100萬元之事實，則在上訴人與陳麗卿等3人於原審審
  理時，均未曾明確陳述陳麗華有積欠陳麗卿或陳璽瑄480萬元
  款項之情形下，本院尚難以上訴人所提之前揭資料形成陳璽瑄
  有借款500萬元予陳麗華之心證。
⑵再上訴人抗辯陳璽瑄以承擔陳麗華對系爭不動產第一順位抵押
  權人合庫銀行之貸款債務404萬5,996元云云。然查，陳麗卿證
  稱：會向合庫銀行貸款，是因為房屋老舊，需要裝潢，且伊先
  生說可以貸一點錢出來之後可以用，當時我們身上都沒有現金
  ，貸款出來的470萬元，要付擔裝潢費，還有先生沒有工作，
  需要生活費用、醫藥費，從合庫銀行貸款出來的，都是用在我
  們身上等語，已如前述，則合庫銀行之貸款既係交予陳麗卿使
  用，自應由陳麗卿負責償還，陳璽瑄如何承受此部分之債務而
  作為系爭不動產之價金？遑論，系爭合庫銀行貸款之債務人仍
  為陳麗華，陳璽瑄並未清償此部分之債務，且陳璽瑄縱有承擔
  該債務，但在未依民法第301條規定，經債權人即合庫銀行承
  認前，對於合庫銀行亦不生效力，是上訴人此部分以債務承擔
  作為買賣價金之抗辯，洵不足採。
⑶至陳璽瑄代陳麗華清償第二順位抵押權人陳清豊之借款債務70
  萬，及同意承擔陳麗華對蔡德雯的借款債務至少43萬元，固據
  其提出陳清豊出具之字據、支票、本票、蔡德雯出具之字據等
  為證（見本院卷第215-222頁），然此部分抗辯，縱為真正，
  惟上開金額合計僅為113萬元，與系爭不動產之價值顯不相當
  ，參以陳麗華陳稱：將系爭不動產移轉給陳璽瑄沒有收取任何
  對價等情，縱認陳璽瑄有代陳麗華清償前揭債務，亦難以此作
  為系爭不動產買賣之對價。
⑷從而，陳麗華既稱將系爭不動產移轉給陳璽瑄沒有收取任何對
  價，而上訴人所舉證據復無法證明其等間移轉系爭不動產係有
  相當之對價，則被上訴人主張陳璽瑄係無償受讓系爭不動產一
  節，應為可採。
㈢被上訴人依民法第244條第1項、第4項之規定，聲請撤銷上訴人
  間就系爭不動產所為之買賣債權行為及所有權移轉之物權行為
  ，及請求陳璽瑄塗銷系爭不動產所有權移轉登記，回復為陳麗
  華所有，為有理由：
⒈按債務人所為之無償行為，有害及債權者，債權人得聲請法院
  撤銷之；債權人依第1項或第2項之規定聲請法院撤銷時，得並
  聲請命受益人或轉得人回復原狀，民法第244條第1項、第4項
  本文定有明文。又按債務人之資力已不足賠償損害，或其所為
  之無償行為，將引致不足賠償損害而有害及債權者，仍屬債權
  之共同擔保減少而害及全體債權人之利益，此時該特定債權之
  債權人，自得行使民法第244條之撤銷權，並不以債務人陷於
  無資力為要件（最高法院101年度台上字第1753號裁判意旨參
  照）。
⒉查陳麗華原每月收入為2萬8,000元，名下無其他財產，現以打
  零工維生，收入不確定；另陳麗華應給付被上訴人54萬5,400
  元本息，已經判決確定（見不爭執事項㈤、㈠），則陳麗華將系
  爭不動產無償處分而移轉登記予陳璽瑄後，將使陳麗華之資力
  顯不足以清償其對於被上訴人之前揭債務甚明。是陳麗華無償
  處分系爭不動產予陳璽瑄，將使被上訴人之債權產生履行不能
  或困難之情形，自屬害及被上訴人之債權，被上訴人依前揭規
  定請求撤銷上訴人間就系爭不動產以買賣為原因所為之債權行
  為及移轉所有權之物權行為，陳璽瑄應塗銷系爭不動產所有權
  移轉登記，並回復登記為陳麗華所有，為有理由，應予准許。
  　
綜上所述，被上訴人主張依民法第244條第1項、第4項，請求撤
  銷上訴人間就系爭不動產以買賣為原因所為之債權行為及移轉
  所有權之物權行為，陳璽瑄應塗銷系爭不動產所有權移轉登記
  ，並回復登記為陳麗華所有，均有理由，應予准許。原審就被
  上訴人上開請求予以准許，核無不合，上訴意旨指摘原判決不
  當，求予廢棄改判，為無理由，應予駁回。
本件事證已臻明確，兩造其餘之攻擊或防禦方法及所用之證據
  ，經本院斟酌後，認為均不足以影響本判決之結果，爰不逐一
  論列，附此敘明。
據上論結，本件上訴為無理由，依民事訴訟法第449條第1項、
  第78條、第85條第1項前段，判決如主文。
中　　華　　民　　國　　109 　年　　12　　月　　22　　日
                  民事第十一庭  
                        審判長法  官  李慈惠
                              法  官  陳婷玉
                              法  官  謝永昌
附表：
編號 土    地    坐    落    面積 權利範圍  縣市 鄉鎮市區 段 地號 平方公尺 應有部分 1 新北市 ○○區 ○○段 000 993.16 300/9,520 

編號 建號 基地坐落 建築式樣主要建材及房屋層數  建物總面積（平方公尺）  權利範圍   建物門牌  樓層面積合計 附屬建物主要建材及用途  1 000 新北市○○區○○段000地號 鋼筋混凝土造5層樓 2層：88.71 陽台：11.72 全部   新北市○○區○○路000巷0弄0號2樓     
正本係照原本作成。
不得上訴。
中　　華　　民　　國　　109 　年　　12　　月　　22　　日
　　　　　　　　　　　　　    書記官  王增華